【裁判字號】    92,重訴,1111
【裁判日期】    920819
【裁判案由】    確認抵押權不存在
【裁判全文】
臺灣臺北地方法院民事判決                      九十二年度重訴字第一一一一號
    原      告  乙○○
    原      告  丙○○
                            樓.
    右二人共同
    訴訟代理人  張景豐律師
    被      告  甲○○
    訴訟代理人  王建中律師
右當事人間確認抵押權不存在事件，本院判決如左：
    主  文
確認被告對原告所有座落台北市○○區○○段三小段一八一之二十地號土地所設定之
債權額新台幣壹仟貳佰拾萬元，存續期間自民國七十八年六月五日起至八十年六月
四日止之抵押權，超過新台幣肆佰零柒萬伍仟伍佰元部分，其抵押權不存在。
被告應將前項抵押權登記之債權額變更為新台幣肆佰零柒萬伍仟伍佰元。
原告其餘之訴駁回。
訴訟費用由被告負擔三分之二，餘由原告負擔。
    事  實
甲、原告方面：
壹、聲明：
一、先位聲明：
（一）確認被告對原告所有座落台北市○○區○○段三小段一八一之二十地號土地所
      至八十年六月四日止之抵押權不存在。
（二）被告應將前項所示抵押權予以塗銷。
二、備位聲明：
（一）確認被告對原告所有座落台北市○○區○○段三小段一八一之二十地號土地所
      至八十年六月四日止之抵押權於超過新台幣四百零七萬五千五百元以上部份之
      抵押權不存在。
（二）被告應將前項抵押權之債權額自新台幣一千二百三十萬元變更登記為四百零七
      萬五千五百元。
貳、陳述：
一、緣座落台北市○○區○○段三小段一八一之二十地號土地（以下簡稱系爭土地）
    原係國有財產局所有，訴外人葉三益自民國三十多年即在其上興建房屋居住（即
    今門牌號碼台北市○○路○段一五○巷四十四號房屋），七十七年間國有財產局
    有意標售上開土地及其毗鄰之其他國有基地予
    。
二、嗣訴外人廖振作（原名廖仙化）與葉三益、原告乙○○簽訂合建房屋契約書及補
    充契約書。合建房屋契約書第一條約定：「甲方（指葉三益、乙○○）提供之建
    地座落台北市○○區○○段三小段一八一之二十號及四小段六十二號土地二筆，
    其建築面積約四十八坪，依地政機關複丈為準，門牌號碼台北市○○路○段一五
    ○巷四十四號‧‧‧」、第二條約定：「本合建土地為台灣省政府土地及國有財
    產局土地，由乙方負責申請承購，土地款由乙方繳納‧‧‧」、第五條約定：「
    房屋分配：甲方分得一、五樓計二戶，如核准可建六樓大廈，甲方分得一、六二
    戶，興建五樓公寓或六樓大廈，每戶坪數為三十坪‧‧‧」。另補充契約書第一
    條及第三條約定：「甲方葉三益、乙○○依合建契約應提供之建築基地─台北市
    松山區○○段○○段一八一之二○地號土地，原為國有土地，經乙方以甲方葉三
    益名義申購，已經國有財產局通知繳款，上開價款由乙方支付，惟甲方葉三益、
    乙○○同意於辦理土地移轉登記完畢時向地政事務所辦理『上開地號土地未經乙
    方廖振作准許不得移轉所有權予他人』之預告登記，並共同設定抵押權新台幣壹
    仟伍佰萬元（存續期間自七十八年四月三十日起至八十年四月三十日止，清償日
    期八十年四月三十日，利息無）予乙方，作為前開合建契約甲方履約之保証。」
    、「本件合建契約甲方確實履行完畢時，乙方應將第一項所示預告登記及抵押權
    登記塗銷。」葉三益乃於七十八年間出名向財政部國有財產局申購系爭土地，並
    於同年六月間辦理所有權移轉登記之同時設定抵押權予廖振作，雙方於抵押權設
    定契約書之「聲請登記以外約定事項」欄第２點載明：「本抵押權設定係土地合
    建、買賣價款之擔保」，惟債權額設定為壹仟貳佰參拾萬元，存續期間則自七十
    八年六月五日起至八十年六月四日止。是本件抵押權之設定，係為原告履行合建
    契約之擔保，雙方並無金錢借貸關係。
三、葉三益設定上開抵押權予廖振作後，廖振作應有履行合建房屋契約之義務，詎廖
    振作迄未著手興建房屋，更遑論分配房屋予葉三益及乙○○。嗣因葉三益於八十
    一年一月二十日死亡，上開一八一之二十號土地已由原告繼承。詎廖振作竟於八
    十五年四月間將上開抵押債權轉讓與被告甲○○，並於八十七年八月廿四日經法
    院判決移轉登記與被告。被告於九十二年五月間即以原告為相對人向鈞院聲請拍
    賣抵押物獲准，嚴重損害原告之權益。
四、本件系爭債權額一千二百三十萬元之抵押權係為擔保葉三益、乙○○履行與廖振
    作間合建房屋契約而設定，如於雙方約定之房屋興建完成，雙方即得塗銷抵押權
    並分配房屋，此為雙方契約所約明，足見雙方自始委無給付金錢之債權債務關係
    ，被告主張係葉三益向廖振作借用一千二百三十萬元並非事實。本件合建契約締
    結後，並未動工興建，然契約迄今亦未解除。合建屬雙務契約，廖振作既未履行
    其應盡之義務，原告已得對廖振作主張同時履行抗辯權並得以之對抗被告。況葉
    三益生前既出名申購系爭土地並設定系爭抵押權予廖振作，已履行契約義務，另
    葉三益及原告又未有如補充契約書第三條所定另與第三人簽訂合建契約或未經廖
    振作同意與第三人訂立買賣系爭土地合約等違約情事，則於被告實行抵押權時，
    系爭抵押權所擔保之債權要難謂已發生，復以本件合建房屋契約係於民國七十七
    年五月卅一日所簽訂，迄今業逾十五年，原告亦得主張時效消滅而拒絕履行，是
    以系爭抵押權所擔保之債權已無發生之可能，原告自得以債權不成立事由對抗被
    告。茲抵押權所擔保之債權既不存在，系爭抵押權業失所附麗，本件原告自得訴
    請確認系爭抵押權不存在並請求被告塗銷系爭抵押權。
五、本件原告業依合建契約履行出名購置土地之義務，原告復無違約之情事，又原告
    可隨時提供土地進行合建，是被告答辯稱原告有履行一部之問題云云，自不可採
    。又系爭抵押權所擔保之債權係以原告履行合建契約為標的，被告既主張其已受
    讓該債權，自應以該債權內容向原告為請求。詎被告九十二年四月九日致原告存
    證信函竟請求原告清償一千二百三十萬元債務，顯與該債權內容未合。被告主張
    其所為發生消滅時效中斷之效力，要難謂有理由。
六、退步言之，縱認系爭抵押權猶為系爭土地買賣價金之擔保而存在，惟該土地之買
    賣價金僅四百零七萬五千五百元，原告亦得訴請確認系爭抵押權之債權額於超過
    四百零七萬五千五百元以上部份之抵押權不存在，並請求被告將系爭抵押權之債
    權額變更登記為四百零七萬五千五百元。
參、證據：提出合建房屋契約書、補充契約書、土地他項權利登記聲請書、抵押權設
    定契約書、土地登記謄本、台灣台北地方法院九十二年度拍字第八七六號民事裁
    定、國有財產局讓售國有房屋基地繳款通知書等為證。
乙、被告方面：
壹、聲明：原告之訴駁回。
貳、陳述：
一、緣訴外人廖振作因與被告有合夥出資清算及稅金之債權債務關係，遂於民國（下
    同）八十五年四月間將其所有對原告丙○○、乙○○之債權暨擔保債權之抵押權
    讓與被告。嗣後，訴外人廖振作遲不辦理抵押權移轉登記，被告遂提起抵押權移
    轉登記之訴，業經台北地方法院八十六年度重訴字第一０八五號民事判決確定在
    案可稽，並據此判決辦理抵押權移轉登記，足證訴外人廖振作對原告等之系爭壹
    仟貳佰參拾萬債權暨抵押權，因債權讓與移轉予原告所有，惟清償期屆至（八十
    年六月四日），經被告於九十二年四月九日寄發存證信函通知原告等二人，並請
    求渠等清償，卻遭原告等回函拒絕，被告遂依法向鈞院聲請拍賣抵押物裁定，業
    經鈞院九十二年度拍字八七六號裁定准予拍賣在案可稽。
二、原告起訴狀既自承：本件抵押權設定壹仟貳佰參拾萬元，係為系爭「土地合建契
    約之履行」及「買賣價款」債權之擔保，此有訴外人廖振作與葉三益於抵押權設
    定契約書之「聲請登記以外約定事項」欄第２點載明「本抵押權設定係土地合建
    、買賣價款之擔保」為憑，基此，原告等既自承有債權存在，且此債權既設定抵
    押權以為擔保，故債權若無消滅之事由發生，諸如：清償、免除、抵銷等，抵押
    權當屬存在。系爭合建房屋契約未經有解除或終止，而契約所生一切履行請求權
    之債權，即屬存在，縱經原告履行契約義務之一部，抵押權亦不因此而一部消滅
    ，此即為抵押權之不可分性。本件原告既自承系爭抵押權一千二百三十萬元擔保
    之範圍為「合建契約之履行」、「土地買賣價款四百零七萬五千五百元」債權之
    擔保，是以，除非原告能舉證證明有債權消滅之事由外，否則抵押權仍為全體債
    權之擔保，自不受影響，故原告先後位之主張，應屬無理由。
三、又原告起訴狀謂：「復以本件合建房屋契約係於民國七十七年五月卅一日所簽訂
    ，迄今業逾十五年，原告亦得主張時效消滅而拒絕履行，是以系爭抵押權所擔保
    之債權已無發生之可能，原告自得以債權不成立事由對抗被告。茲抵押權所擔保
    之債權既不存在，系爭抵押權業失所附麗，應無庸疑。」云云，惟：
（一）按被告於民國九十二年四月九日業已發函通知原告有關債權讓與之事實，並請
      求限期清償系爭債務，依法當有消滅時效中斷之效力。
（二）消滅時效完成，原告僅得主張時效消滅之抗辯，而非謂系爭債權因此消滅或不
      成立，故債權仍屬存在，抵押權亦無消滅之理，況本件亦無民法八百八十條規
      定：抵押權人於債權消滅時效完成後，五年間不實行抵押權者，其抵押權消滅
      之情形，是以，原告據此主張所擔保之債權既不存在，系爭抵押權業失所附麗
      而不存在，並請求塗銷抵押權登記云云，當屬無理由甚明。
參、證據：提出債權讓渡同意書、台北地方法院八十六年度重訴字第一○八五號民事
    判決及確定證明書、土地登記申請書、他項權利移轉變更契約書、存證信函、拍
    賣抵押物聲請狀、台北地方法院九十二年度拍字第八七六號民事裁定等為證。
    理  由
一、原告起訴主張訴外人廖振作（原名廖仙化）於民國七十七年五月三十一日與訴外
    人葉三益（已死亡）、原告乙○○簽訂合建房屋契約，約定由葉三益、原告乙○
    ○提供台北市○○區○○段三小段一八一之二十號及四小段六十二號土地二筆，
    訴外人廖振作出資，共同興建房屋。因台北市○○區○○段三小段一八一之二十
    號土地為國有土地，訴外人葉三益有優先承購權，故由廖振作出資，以訴外人葉
    三益之名義購買，並以系爭一八一之二十號土地為擔保設定債權額為壹仟貳佰參
    拾萬元，存續期間自七十八年六月五日起至八十年六月四日止，債務人兼義務人
    為訴外人葉三益之抵押權（以下簡稱系爭抵押權）予訴外人廖振作。嗣因葉三益
    於八十一年一月二十日死亡，上開一八一之二十號土地已由原告繼承，廖振作於
    八十五年四月間將系爭抵押債權轉讓與被告甲○○，並於八十七年八月廿四日經
    法院判決將系爭抵押權移轉登記予被告，被告於九十二年五月間即以原告為相對
    人向鈞院聲請拍賣抵押物獲准。惟系爭抵押權之設定係為擔保葉三益就合建契約
    之履行，並無金錢借貸關係，而訴外人葉三益業已依合建契約出名申購系爭土地
    ，復無其他違反合建契約義務之情事，故被告實行抵押權時，系爭抵押權所擔保
    之債權並未發生，況訴外人廖振作則從未依約興建房屋，而系爭合建契約係於七
    十七年五月三十一日簽訂，已罹於時效，原告得拒絕履行，是以系爭抵押權之擔
    保債權已無發生可能。系爭抵押權之擔保債權既不存在，系爭抵押權即無所附麗
    ，爰以先位聲明請求確認系爭抵押權不存在，被告應將系爭抵押權塗銷。縱認為
    系爭抵押權仍為系爭土地買賣價金之擔保而存在，然系爭土地買賣價金僅四百零
    七萬五千五百元，超過部分之抵押權亦不存在，爰以備位聲明請求確認系爭抵押
    權於債權額超過四百零七萬五千五百元部分不存在，被告應將系爭抵押權債權額
    變更為四百零七萬五千五百元等語。被告則以原告既自承系爭抵押權係擔保合建
    契約之履行、土地買賣價款四百零七萬五千五百元，即自承有抵押債權存在，原
    告復未證明抵押債權有何消滅事由，自不得請求塗銷系爭抵押權，且被告業已依
    法請求原告清償債務，並無罹於時效之情況，且縱時效完成，抵押權仍屬存在，
    原告不得請求塗銷等語，資為抗辯。
二、原告主張訴外人廖振作於民國七十七年五月三十一日與訴外人葉三益、原告乙○
    ○簽訂合建房屋契約，約定由葉三益、原告乙○○提供台北市○○區○○段三小
    段一八一之二十號及四小段六十二號土地二筆，訴外人廖振作出資，共同興建房
    屋，並約定由訴外人廖振作出資，以訴外人葉三益之名義購買原為國有土地之系
    爭一八一之二十號土地，再以系爭土地為擔保，設定系爭抵押權予訴外人廖振作
    。惟合建契約締結，購妥系爭土地並辦妥系爭抵押權登記後，並未進行興建，迄
    今亦未解除契約，以及訴外人葉三益於八十一年一月二十日死亡，上開一八一之
    二十號土地已由原告繼承，廖振作竟於八十五年四月間將上開抵押債權轉讓與被
    告甲○○，並於八十七年八月廿四日經法院判決將系爭抵押權移轉登記與被告。
    被告於九十二年五月間即以原告為相對人向本院聲請拍賣抵押物獲准之事實，業
    據原告提出合建房屋契約書、補充契約書、土地他項權利登記聲請書、抵押權設
    定契約書、土地登記謄本、本院九十二年度拍字第八七六號民事裁定等件為證，
    核屬相符，且為兩造所不爭執，自堪信為真正。
三、原告主張系爭抵押權所擔保之債權並不存在，縱認為存在，其數額亦僅四百零七
    萬五千五百元，惟被告以抵押債權一千二百三十萬元屆期未受清償為由，向本院
    聲請拍賣抵押物（即原告所有之系爭土地），業經本院以九十二年拍字第八七六
    號裁定准許，有土地登記簿謄本、民事裁定在卷可稽，依原告之主張，原告私法
    上之地位確有危殆，且此一危險確得以法院之確認判決除去之，是以原告提起本
    件訴訟，具有即受確認判決之法律上利益。次按，債務人於受通知時，所得對抗
    讓與人之事由，皆得以之對抗受讓人，民法第二百九十九條第一項定有明文。被
    告雖自訴外人廖振作處受讓系爭抵押權之擔保債權，並已將債權讓與之事由通知
    原告，惟原告於受債權讓與通知時得執以對抗訴外人廖振作之事由，均得執以對
    抗被告，且債權讓與須以讓與之債權確屬存在為要件，若讓與之債權事實上並不
    存在，受讓人亦無從受讓該不存在之債權，合先敘明。
四、原告先位聲明請求確認系爭抵押全部存在，被告應塗銷系爭抵押權登記，備位聲
    明請求確認系爭抵押權超過四百零七萬五千五百元部分不存在，被告應將抵押債
    權額變更為四百零七萬五千五百元，然為被告所否認，辯稱系爭抵押權並無任何
    應塗銷或變更抵押債權額之事由，是以本件應審酌者為：（一）系爭抵押權所擔
    保之債權內容、數額為何？（二）系爭抵押權是否應予塗銷？（三）如否，系爭
    抵押權之擔保債權額是否應予變更？茲分述如下：
（一）系爭抵押權所擔保之債權內容、數額：
        原告主張系爭抵押權係擔保訴外人葉三益、乙○○就合建契約之履行，並提
    出補充契約書、抵押權設定契約書為證，經查：不動產物權之移轉或設定，應以
    書面為之，民法第七百六十條定有明文，抵押權之設定係不動產物權之設定，是
    以本件抵押權設定之內容，包括抵押權所擔保之債權內容為何，均應以物權書面
    契約之範圍，亦即抵押權設定契約書之記載認定之，合先敘明。
        本件抵押權設定之擔保權利總金額為一千二百三十萬，權利存續期限自七十
    八年六月五日起至八十年六月四日，利息、遲延利息、違約金均無，債務清償日
    期八十年六月四日，債務人為訴外人葉三益，抵押權人為訴外人廖振作（嗣經判
    決移轉予被告），聲請登記以外之約定事項欄則記載：「本抵押權設定係土地合
    建，買賣價款之擔保」，此有抵押權設定契約書在卷可稽，依此記載內容，應認
    為系爭抵押權係擔保訴外人廖振作為購買合建土地所支付之價金，擔保金額、利
    息、遲延利息、違約金、債務人、抵押權人、清償期均如抵押權登記契約書之記
    載。申言之，系爭土地係訴外人廖振作依約出資以訴外人葉三益之名義購買，以
    供合建房屋之用，，訴外人廖振作為確保其出資，避免訴外人葉三益擅自移轉系
    爭土地予他人，不依約提供系爭土地供本件合建使用，訴外人廖振作所受支付土
    地買賣價金之損害求償無門，遂以設定抵押權之方式，確保其將來相當於土地價
    金之損害賠償請求權，是以系爭抵押權之擔保債權，論其性質，實為係訴外人葉
    三益有擅自移轉土地或不將系爭土地提供本件合建使用等情事時，訴外人廖振作
    就土地價金之損害賠償請求權，此由擔保債權並無利息、遲延利息、違約金之約
    定，迥異於一般借款債權之情況，可見一斑。
        次按，系爭抵押權係普通抵押權，並非最高限額抵押權或本金最高限額抵押
    權，此觀抵押權設定契約書、土地登記簿謄本之記載即明。就僅具法律關係，尚
    未實際發生之將來債權，固亦得為抵押權擔保之對象（最高法院四十七年台上字
    第五三五號判例參照），惟因普通抵押權之設定，因抵押權具有成立上之從屬性
    ，倘擔保債權之實際數額未達設定之金額，抵押權僅能於實際債權額之範圍內存
    在，超過實際債權額部分因失其附麗，抵押權即無從存在（最高法院八十四年度
    台上字第二九二四號判決參照）。本件擔保債權為訴外人葉三益違反系爭合建契
    約約時訴外人廖振作之損害賠償請求權，於系爭抵押權設定時，僅具有基礎法律
    關係（即合建契約），損害賠償請求權尚未實際發生，屬將來債權，惟抵押權設
    定契約書既已載明擔保債權僅為土地合建買賣價款，抵押權所擔保之範圍自僅以
    土地買賣價金為限，縱訴外人廖振作因訴外人葉三益違約而受有土地買賣價款以
    外之損害，亦非抵押權擔保效力所及。
        末按，本件原告係起訴請求確認抵押權不存在，性質上屬消極確認之訴，就
    抵押權存在此一事實，依舉證責任分配原則，應由主張權利存在者即被告負舉證
    之責（最高法院二十八年度上自第十一號判例參照）。系爭抵押權既係擔保訴外
    人廖振作就系爭合建土地之價金損害賠償請求權，如前所述，本於抵押權成立上
    之從屬性，被告仍須證明訴外人廖振作為本件合建土地實際支出之價金已達設定
    之擔保債權額一千二百三十萬，否則，就超過部分，抵押權失所附麗，無從認為
    存在。被告雖辯稱抵押債權縱經一部清償，抵押權仍不因而一部消滅，此為抵押
    權之不可分性云云，惟查，抵押權之不可分性，係指抵押債權嗣後因清償等事由
    而一部消滅之情況，然此須以抵押權業已合法成立為前提，若抵押債權額自始即
    不足設定金額，就超過部分，自始即無抵押債權存在，並非抵押債權嗣後消滅，
    是以超過實際債權額部分之抵押權不存在，係因違背抵押權之從屬性所致，與抵
    押權之不可分性無涉，是以被告此一抗辯要無可採。系爭合建之土地為台北市○
    ○區○○段三小段一八一之二十號及四小段六十二號土地二筆，分別為國有土地
    與台灣省政府所有土地，此有合建房屋契約書在卷可稽，原告主張訴外人廖振作
    為系爭一八一之二十號土地支出之買賣價金僅四百零七萬五千五百元，業據其提
    出與所述相符之國有財產局讓售國有房屋基地繳款通知書在卷可稽，被告既未另
    行舉證證明訴外人廖振作其就系爭合建土地尚有超過此金額之價金支出，自應認
    為訴外人廖振作就系爭合建土地支出之價金僅四百零七萬五千五百元。
        綜上所述，系爭抵押權之擔保債權，應為訴外人葉三益違約時，訴外人廖振
    作就系爭合建土地之買賣價金損害賠償請求權，金額僅四百零七萬五千五百元。
    逾此金額部分，被告既未舉證證明確有抵押債權存在，自應認為抵押權無所附麗
    ，就該部分即不能認為有抵押權存在。
（二）系爭抵押權是否應予塗銷（即原告先位聲明部分）？
        原告以先位聲明主張系爭抵押權應予塗銷，係以訴外人廖振作未履行其合建
    之義務，原告得主張同時履行抗辯權，且原告並無違約之情事，系爭合建契約係
    七十七年五月三十一日簽訂，迄今已逾十五年，原告得主張時效抗辯，抵押債權
    已無發生之可能等語，惟查：系爭抵押權所擔保之債權係訴外人葉三益違約時，
    訴外人廖振作就系爭合建土地之買賣價金損害賠償請求權，已如前述。至逾此一
    損害賠償請求權何時發生？參諸系爭土地係訴外人廖振作出資購買，惟登記名義
    人為訴外人葉三益之情況，以及訴外人葉三益、原告乙○○與訴外人廖振作所訂
    立之合建房屋契約書、補充契約書約定，訴外人葉三益、原告乙○○須辦理系爭
    土地未經訴外人廖振作同意不得移轉予他人之預告登記，以及若訴外人葉三益、
    原告乙○○若另與他人簽訂合建契約，或未經訴外人廖振作同意與他人簽訂買賣
    系爭土地之契約，需連帶賠償三千萬元作為系爭土地價款及損害賠償之用等節，
    可認至少於訴外人葉三益擅自將系爭土地所有權移轉登記予他人，或另予他人簽
    訂合建或系爭土地買賣契約時，訴外人廖振作之損害賠償請求權即為發生。訴外
    人葉三益雖已過世，惟依合建房屋契約書第二十八條約定，雙方之合法繼承人及
    法定代理人或受讓人或指定人均屬有效之權利義務行使者，原告既為訴外人葉三
    益之繼承人，自應繼承訴外人葉三益就系爭合建契約之權利義務。
        次按，系爭土地目前原係登記於訴外人葉三益名下，嗣因訴外人葉三益過世
    ，由原告繼承，現登記於原告名下，此有土地登記簿謄本在卷可稽，是以訴外人
    葉三益及其繼承人顯無擅自將系爭土地移轉予他人之情事。被告亦未舉證證明訴
    外人葉三益及其繼承人有何另與他人簽訂合建契約或系爭土地之買賣契約等違約
    情事，自應認為迄本院言詞辯論終結時止，系爭抵押權之擔保債權尚未發生。
        再者，系爭合建契約係七十七年五月三十一日簽訂，契約中就訴外人葉三益
    、原告乙○○應負之義務，並無清償期之約定，應認為自契約簽訂時起，訴外人
    廖振作即得請求訴外人葉三益、原告乙○○履行其契約義務。被告於受讓抵押債
    權後，曾於九十二年四月九日發函催告原告清償債務，惟該信函之內容係請求原
    告於函到七日內清償系爭抵押權之擔保債權一千二百三十萬元，此有存證信函在
    卷可稽，依其記載內容，顯係要求原告立時清償一千二百三十萬元，並非要求原
    告履行其基於合建契約之義務，自無從中斷請求訴外人葉三益、原告乙○○及其
    繼受人履行合建契約之請求權之時效。被告既未另行舉證證明迄九十二年八月五
    日本院言詞辯論終結時止，訴外人廖振作或其繼受人有何請求訴外人葉三益、原
    告乙○○履行合建契約義務或其他足以中斷時效之行為，自應認為訴外人廖振作
    或其繼受人請求原告履行系爭合建契約之請求權，業已因時效而消滅。惟系爭合
    建契約並未解除，仍繼續存在，此為兩造所不爭執，雖就履行請求權部分業已罹
    於時效，惟契約其他非屬請求權之約定，並無時效問題，契約既未解除，該等約
    定自仍屬有效，契約雙方當事人及其繼受人即仍應受契約約定之拘束，若有違反
    ，仍將發生違約之法律效果。系爭抵押權之擔保債權為訴外人葉三益或其繼受人
    擅自移轉土地或不將系爭土地提供本件合建使用等情事時，訴外人廖振作就土地
    價金之損害賠償請求權，縱訴外人廖振作或被告已不得請求原告履行合建契約，
    然契約既未解除，原告即仍須受契約之拘束，不得擅自將系爭土地予他人，若有
    違反，被告仍將取得系爭土地價金之損害賠償請求權，易言之，系爭抵押權之擔
    保債權仍有發生之可能，尚不能以訴外人廖振作及被告已不得請求原告履行系爭
    合建契約，即認為擔保債權已無發生之可能。
        又，系爭抵押權為普通抵押權，並非最高限額抵押權或本金最高限額抵押權
    ，尚不能以抵押債權未於抵押權存續期間內發生，即認為嗣後發生之抵押債權不
    在抵押權之擔保範圍內，易言之，若原告日後有違約行為，被告知土地價金損害
    賠償請求權仍為系爭抵押權擔保效力所及。另，土地登記實務上雖有抵押權存續
    期間之約定，然抵押權之消滅事由，僅以抵押債權消滅，或抵押權已逾民法第八
    百八十條規定之期間為限，法律並無抵押權超過存續期間即應歸於消滅之規定，
    是以系爭抵押權之存續期間雖於八十年六月四日屆滿，系爭抵押權亦不因而消滅
    。原告既未另行舉證證明系爭抵押權有何不存在之事由，其先位聲明請求確認系
    爭抵押權不存在，並請求被告塗銷系爭抵押權，即屬無據，不應准許。
（三）系爭抵押權之擔保債權額是否應予變更（即原告備位聲明）？
        原告備位聲明主張縱認系爭抵押權仍應為土地價金之擔保而存在，數額亦僅
    為四百零七萬五千五百元，請求確認超過部分之抵押權不存在，將抵押權之債權
    額變更為四百零七萬五千五百元。經查：系爭抵押權所擔保之債權為訴外人葉三
    益有擅自移轉土地或不將系爭土地提供本件合建使用等情事時，訴外人廖振作就
    土地價金之損害賠償請求權，擔保之範圍僅限於土地價金，而訴外人廖振作支出
    之土地價金僅四百零七萬五千五百元，已如前述。系爭抵押權擔保之債權雖為將
    來債權，仍應具有成立上之從屬性，擔保範圍既僅限土地價金，若訴外人廖振作
    支出之土地價金不及抵押債權額一千二百三十萬元，就超過部分，依前開說明，
    抵押權仍無所附麗，無從認為存在。被告既未能舉證證明系爭合建土地價款超過
    四百零七萬五千五百元，從而，原告請求確認系爭抵押權於超過四百零七萬五千
    五百元部分不存在，即屬有據，此部分之抵押權既因欠缺從屬性而不存在，原告
    自得請求被告將抵押債權額變更為四百零七萬五千五百元。
五、綜上所述，原告先位聲明請求確認系爭抵押權不存在，並請求被告塗銷系爭抵押
    權，為無理由，應予駁回，備位聲明請求確認系爭抵押權於超過四百零七萬五千
    五百元部分不存在，並請求被告將抵押債權額變更為四百零七萬五千五百元，則
    無不合，應予准許。
六、因本案事證已臻明確，兩造其餘主張陳述及所提之證據，均毋庸再予審酌，附此
    敘明。
七、據上論結：原告之訴為一部有理由，一部無理由，並依民事訴訟法第七十九條但
    書，判決如主文。
中      華      民      國    九十二    年      八      月     十九     日
                                    民事第六庭  法  官    陳怡雯
右為正本係照原本作成
如對本判決上訴，須於判決送達後廿日內向本院提出上訴狀
中      華      民      國    九十二    年      八      月    二十一    日
                                                書記官    謝梅琴


司法院資訊處製作；財團法人民間司法改革基金會備份。
